臺灣高雄地方法院民事判決　　　　　　　　 94年度建字第9號
原　　　告　鄭明祥
　　　　　　即苑沙機械鑿井工程行
即反訴被告
被　　　告　曾順福
　　　　　　即南華電機行
即反訴原告
訴訟代理人　乙○○
上列當事人間給付承攬報酬事件，經本院於民國94年8月23日言
詞辯論終結，判決如下：
  主  文
被告應給付原告新台幣陸拾玖萬伍仟元，及自民國九十四年一月
四日起至清償日止按週年利率百分之五計算之利息。
原告其餘之訴駁回。
反訴原告之訴及假執行之聲請均駁回。
本訴訴訟費用由被告負擔十分之九，餘由原告負擔；反訴訴訟費
用由反訴原告負擔。
本判決關於原告勝訴部分，於原告以新台幣貳拾肆萬元為被告供
擔保後得假執行，但被告如以新台幣陸拾玖萬伍仟元為原告預供
擔保後，得免為假執行。
原告其餘假執行之聲請駁回。
  事實及理由
壹、本訴部分：
一、原告主張：被告於民國93年1 月13日以總工程款新台幣（下
    同）2,910,000 元之價格標得約定工程期限為40日曆天之台
    灣省自來水股份有限公司第11區管理處「花壇淨水廠11號深
    井（WR-00-0000-00）」 工程（下稱系爭工程），嗣被告因
    欲將系爭工程轉包予伊，伊於履勘工地現場後即對被告表示
    恐無法於該期限完工，然被告仍表示逾期完工之責任由其自
    負，兩造乃於同年2 月間以1,100,000 元之價款成立系爭工
    程之承攬契約，約定系爭工程之工人工資、施工機器均由伊
    負責，工程所需材料費用及營業稅55,000元則由被告負擔，
    嗣伊於收受被告交付之發票日為同年2 月29日，票據號碼00
    00000 號，付款人為高雄市第二信用合作社，面額 330,000
    元之支票乙紙以為系爭承攬工程之定金後乃進場施工，施工
    期間被告並追加不鏽鋼焊接工程費用計38,000元，後系爭工
    程於同年6 月25日完工並經業主於同年8 月4 日驗收完成，
    然被告除前已給付之330,000 元定金及部分工程款 130,000
    元計460,000 元外，竟拒絕給付剩餘之款項733,000 元（包
    括營業稅55,000元、追加工程費用38,000元、剩餘酬金640,
    000 元），為此爰依承攬契約之法律關係請求判令被告應給
    付733,000 元及自起訴狀繕本送達之翌日即94年1 月4 日起
    至清償日止按週年利率5%計算之利息，並願供擔保請准為假
    執行之宣告。
二、被告則以：伊確曾將系爭工程轉包予原告承攬並約定工資由
    原告負擔而伊則負擔工程材料費，而伊於93年2 月間即已備
    妥材料，並為系爭工程共計支出材料費2,526,800 元，是原
    告所可取得之承攬報酬自係以系爭工程總價2,910,000 元扣
    除材料費後所餘之383,200 元，而非原告所指之1,100,000
    元，且伊亦未同意負擔營業稅，至於不鏽鋼焊接工程部分本
    即應為原告承攬施作範圍而無追加可言，而原告已向伊領得
    460,000 元業已超逾其原應得之報酬383,200 元，原告今復
    向伊請求給付顯無理由等語為辯，並聲明求為判決：駁回原
    告之訴及假執行之聲請，如受不利之判決，並願供擔保請准
    免為假執行之宣告。
三、兩造不爭執之事項：
  (1)、被告於93年1 月13日以總工程款2,910,000 元之價格向台
      灣省自來水股份有限公司第11區管理處標得工程期限為40
      日曆天之系爭工程，被告嗣於同年2 月間將之轉包予原告
      承攬，雙方約定工程材料費用部分由被告負擔，工人工資
      及施工機器部分則由原告負責，系爭工程嗣於同年6月 25
      日完工並經業主於同年8月4日驗收完成，而業主驗收估驗
      結果實際工期為127 日曆天，扣除因更替井址及與居民溝
      通而不計工期之45天，實際逾期42天，被告因此遭逾期罰
      款120,428 元，而依被告與業主之工程契約之規定，施工
      期未達1 年之工程不按物價指數調整工款。
  (2)、被告於系爭工程轉包之初已支付原告330,000 元定金，嗣
      復給付原告130,000 元工程款計已支付原告460,000 元款
      項。
四、本院就兩造必要爭點所為之判斷：
  (1)、兩造約定之承攬報酬為何？
      按「稱承攬者，謂當事人約定，一方為他方完成一定之工
      作，他方俟工作完成，給付報酬之契約。」，民法第 490
      條第1 項定有明文。本件被告固辯稱其於93年2 月份時已
      備妥材料，原告可取得之承攬報酬自應係扣除材料款後剩
      餘之383,200 元云云，惟此業為原告所否認，而依被告所
      提出附卷之購買工程材料發票及收據等件以觀，其中除 3
      紙計71,200元之發票係同年2 月底前所開立（卷附第 124
      頁）而可認應係兩造於締約前被告已支出之材料費外，其
      餘則均為同年3 月中旬後所開立之發票、收據，甚尚有7
      月、9 月份之發票資料（卷附第125 至132 頁），是被告
      於施工之初縱然有準備部分工料，然其顯並不足系爭工程
      完工所需，故其於開工後始會陸續支出各項材料費用，被
      告上開所辯已非無疑，而現場施工之工人即證人甲○○於
      本院準備程序中乃具結證稱：「我有聽到被告跟原告講轉
      包條件是被告負責材料費，工資給原告，被告有說包括抽
      水全部給原告1,100,000 元，其他細節就是他們自己去談
      。」等語（卷附第193 、194 頁），則以原告僅為下游包
      商需自行擔負工人工資及施工機器之費用，衡情其自不可
      能於承攬之始未先約明報酬數額以評估施工利潤，卻於工
      程施工完成後才扣除業主之全部材料費用並以剩餘款項為
      其報酬，否則被告於系爭工程施工後才不斷增加其支出之
      材料費用，原告所可取得之報酬豈非一直處於不確定並日
      益減少之情況，此顯非一般承攬包商所願為，且被告於承
      攬之初即已給付原告330,000 元定金已如前述，此之數額
      衡情亦符合業界以總報酬之3 成為其定金之慣例，且若當
      初兩造約定之報酬僅有383,200 元，則原告既尚未進場施
      工，被告豈有先行給付幾近全額報酬金之理，證人甲○○
      所言應與事實相符而屬可信，是本件兩造所約定之承攬報
      酬應即為原告所主張之1,100,000 元，被告所辯並無理由
      。
  (2)、營業稅應由何人負擔？
      本件被告辯稱承攬報酬之營業稅應由原告自行承擔云云，
      惟一般工程營業稅之納稅義務人依所得稅法第89條第1 項
      第3 款之規定固為開立發票之營利事業單位，然原告當初
      出具予被告之計價單上即已標明「以上合計1,100,000 元
      整（未含稅）」等語（卷附第62頁），且被告亦自承其承
      攬系爭工程之營業稅係由業主台灣省自來水股份有限公司
      第11區管理處負擔（卷附第268 頁），而系爭工程之招標
      估價單上亦列載營業稅額而將之列入工程總價款內（卷附
      第205 頁），則以被告與其業主即自來水公司之營業稅約
      定乃異於法定之應由開立發票之被告負擔，顯見本件亦應
      循此模式而由業主即報酬給付人之被告負擔營業稅金始符
      公允，而被告於此復未能舉證證明兩造間有特約系爭報酬
      乃係含稅之價格，是原告主張系爭工程承攬報酬之5%營業
      稅應由被告負擔乙情乃為信而有徵，則本件承攬之5%營業
      稅55,000元（1,100,000 ×5%＝55,000）自應由被告負擔
      。
  (3)、不鏽鋼焊接工程部分是否為原承攬契約之範圍？
      按「當事人主張有利於己之事實者，就其事實有舉證之責
      任。」，民事訴訟法第277 條前段定有明文。本件原告固
      主張因被告提供之材料規格不合，以致其另行僱工焊接水
      管接頭所額外支出之38,000元應由被告負責云云，惟此業
      為被告所否認，而原告業自承若材料規格相符，該部分工
      程是其本來應施工之工作範圍之語（卷附第270 頁），而
      系爭工程所需之不鏽鋼濾管、井管規格，於其招標文件所
      附之單價分析表內業已載明清楚（卷附第207 頁），是被
      告在採購材料時原即可據以為之而應無採購尺寸不合規格
      之材料之理，則不鏽鋼焊接工程既本為原告之承攬施工範
      圍，而其於此復未能舉證證明被告提供之材料有何尺寸不
      合無法施工之情事，其主張被告應支付追加之不鏽鋼焊接
      工程費用云云自屬無據。
  綜上，兩造就系爭工程約定之承攬報酬應為1,100,000 元，而
  系爭工程既經業主完工驗收，被告自應依約給付報酬，且上開
  報酬金乃為不含稅之價格，應由被告負擔5%之營業稅，則扣除
  被告前已給付之460,000 元工程款後，被告尚應給付 695,000
  元（1,100,000 ＋55,000-460,000=695,000），至不鏽鋼焊接
  工程部分本屬原告施工之範圍，而原告並未能證明係因被告所
  提供之材料規格不符而無法施工，是被告自無須擔負此部分追
  加之費用，從而原告依據承攬契約之法律關係請求判令被告應
  給付695,000 元及自起訴狀繕本送達之翌日即94年1月4日起至
  清償日止按週年利率5 ％計算之利息，依法洵屬有理由，自應
  予以准許，其逾此範圍外之請求即屬無據，應予駁回。
五、本件被告於本院準備程序終結後復具狀請求鑑定原告所提原
    證六文件上之印文及簽名是否為其所為，核其所提出調查證
    據之時間顯有延滯訴訟之情，且其聲請調查之證據與本院前
    開判斷不生影響，並無予調查之必要，附此敘明。
六、本件兩造均陳明願供擔保請准為假執行或免為假執行之宣告
    ，經核均無不合，爰就原告勝訴部分，分別酌定相當之擔保
    金額准許之，至原告敗訴部分，其假執行之聲請即失所依附
    ，應予駁回。
貳、反訴部分：
一、反訴原告主張：反訴被告就系爭工程依約原僅可取得383,20
    0 元之承攬報酬，而伊已給付反訴被告460,000 元，是反訴
    被告顯然溢領76,800元之價款，且系爭工程因反訴被告逾期
    完工42日，致伊遭業主罰款120,428 元，並因此無法依物價
    指數調整工款之約定向業主請領補償金260,000 元，此等損
    失自應均由反訴被告負責賠償，為此爰依法請求判令反訴被
    告應給付457,228 元，及自反訴起訴狀繕本送達反訴被告之
    翌日起至清償日止按週年利率5%計算之利息，並願供擔保請
    准為假執行之宣告。
二、反訴被告則以：伊之承攬報酬原即為1,100,000 元（不含稅
    ），而伊僅取得460,000 元酬金並無溢領，且當初反訴原告
    已承諾自行負擔逾期罰款之責任，是系爭工程縱有逾期罰款
    亦應由反訴原告自己負擔，至系爭工程之工期未逾1 年，依
    其與業主約定並不能按物價指數調整工款，反訴原告之請求
    均無理由等語為辯，並聲明求為：駁回反訴原告之訴及假執
    行之聲請，如受不利之判決，並願供擔保請准免為假執行之
    宣告。
三、本院就兩造必要爭點所為之判斷：
  (1)、反訴被告有無溢領工程款？
      本件反訴被告之承攬報酬乃為1,100,000 元（不含稅）已
      如前述，而反訴原告今既僅支付460,000 元酬金尚未完全
      履行其給付之義務，反訴原告主張反訴被告溢領76,800元
      酬金而應予返還云云並無理由。
  (2)、系爭工程之逾期罰款應由何人負責？
      本件反訴原告固主張系爭逾期罰款應由反訴被告負責云云
      ，惟此業為反訴被告所否認，而查，反訴被告於系爭工程
      開工前原即已函知反訴原告表示無法於40工作天完工，並
      要求反訴原告於2 月20日拜拜開工時當面說明屆時若產生
      逾期罰款應由何人負責等語，此有信函乙件在卷可稽（卷
      附第201 頁），且反訴原告亦已承認有收受上開信函（卷
      附第237 頁），另證人甲○○於本院審理時並具結證稱：
      「施工期間有一次中午我跟兩造一起吃飯，當時施工進度
      已經有延誤，被告（即反訴原告）有說他說氣魄（台語）
      這個工程一定要做到完工，如果罰錢就罰他。」等語（卷
      附第194 頁），則反訴被告於事前既已查知系爭工程可能
      產生逾期罰款問題並要求反訴原告處理，若反訴原告未同
      意承擔罰款或提高反訴被告之報酬以彌補其日後可能產生
      之罰款損失，衡情反訴被告應無甘冒逾期罰款之風險而同
      意進場施工之理，且反訴被告僅係負責系爭工程之工資及
      機器部分，而本件承攬報酬亦未另行約定提高，依理反訴
      被告亦不可能於未提高報酬之情下而願意承受反訴原告與
      其業主間逾期罰款之約定者，證人甲○○所言應與事實相
      符而可採信，反訴被告所辯因反訴原告同意承擔逾期罰款
      才進場施工等語即屬可採，反訴原告主張逾期罰款應由反
      訴被告負擔云云並無理由。
  (3)、系爭工程若如期完工可否依物價指數調整工款？
      本件反訴原告固主張其因反訴被告未如期完工而無法依物
      價指數調整工款之約定向業主請領補償金260,000 元云云
      ，惟查，系爭工程之施工期因僅有40日曆天未達1 年，依
      約不按物價指數調整工款乙節，此有台灣省自來水股份有
      限公司第11區管理處94年5 月10日台水十一工字第094000
      38400 號函（卷附第187 頁）在卷可稽，是系爭工程縱使
      如期完工，反訴原告原仍無法請領物價指數調整工款之補
      償，則其主張反訴被告應負擔未如期完工而無法請領之物
      價指數調整工款云云自屬無據。
  綜上，反訴被告並無溢領報酬之情形，且反訴原告並已同意系
  爭工程之逾期罰款應由其自行承擔，而系爭工程之施工期間因
  僅有40日曆天，依反訴原告與業主之工程契約約定原即不按物
  價指數調整工款，從而反訴原告主張反訴被告應給付溢領之工
  程款76,800元、逾期罰款120,428 元、物價指數調整補償金26
  0,000 元計457,228 元及其法定遲延利息即屬無據而應予駁回
  ，而反訴原告之訴既經駁回，其假執行之聲請已失所附，自應
  併予駁回。
參、本件判決之基礎已臻明確，兩造其餘攻擊防禦方法及舉證，
    核與判決無影響，爰不另一一論述，併此敘明。
肆、據上論結：本件原告之訴為一部有理由，一部無理由；反訴
    原告之訴為無理由，依民事訴訟法第78條、第79條、第390
    條第2 項、第392 條，判決如主文。
中　　華　　民　　國　　94　　年　　9 　　月　　8 　　日
                  民事第五庭審判長法  官  黃宏欽
                                  法  官  謝雨真
                                  法　官　郭宜芳
正本係照原本作成。
如不服本判決，應於送達後20日內，向本院提出上訴狀並表明上
訴理由，如於本判決送達前提起上訴者，應於判決送達後10日內
補提上訴理由書（須附繕本）。
中　　華　　民　　國　　94　　年　　9 　　月　　9 　　日
                                  書記官　劉法萱
